【裁判字號】    98,訴,1173
【裁判日期】    980915
【裁判案由】    勞保
【裁判全文】
臺北高等行政法院判決
                                      98年度訴字第1173號
                              .
原      告  甲○○
被      告  勞工保險局
代  表  人  羅五湖代理總經理.
訴訟代理人  丙○○
            乙○○
上列當事人間因勞保事件，原告不服行政院勞工委員會中華民國
98年4 月24日勞訴字第0980003320號訴願決定，提起行政訴訟，
本院判決如下：
    主  文
原告之訴駁回。
訴訟費用由原告負擔。
    事實及理由
一、程序事項：本件原告起訴時，被告之代表人為蔡吉安，嗣於
    訴訟中變為羅五湖，茲據新任代表人具狀聲明承受訴訟，經
    核無不合，應予准許。
二、事實概要：
    原告以真正精機股份有限公司為投保單位，參加勞工保險為
    保險人，於民國（下同）97年8 月26日以「雙眼視網膜層分
    裂症」病稱向被告申請普通疾病殘廢給付，案經被告將行政
    院國軍退除役官兵輔導委員會臺中榮民總醫院（下稱臺中榮
    民總醫院）97年8 月11日出具之殘廢診斷書及所調取之相關
    病歷資料，送請被告特約專科醫師提供醫理見解後認為：原
    告於81年8 月17日退保，嗣於93年3 月2 日再加保，再加保
    前之殘廢程度已符合勞工保險條例第53條第1 項附表即殘廢
    給付標準表第18項第10等級，給付標準220 日，惟因屬於停
    保期間之殘廢程度，應不予給付；又其於97年8 月11日診斷
    殘廢時之殘廢程度符合勞工保險殘廢給付標準表第13項第7
    等級，給付標準440 日，扣除停保期間之殘廢程度220 日，
    乃以97年10月8 日保給殘字第09760754870 號函核定發給22
    0 日殘廢給付計新臺幣（下同）202,400 元（下稱原處分）
    。原告不服，向勞工保險監理委員會申請審議，亦經該會以
    98 年1月15日97保監審字第4178號審定書予以駁回。原告仍
    表不服，主張爭議審議書提到原告之眼疾為先天性眼疾，即
    表示原告在81年8 月7 日以前就患有此病，只是一直到了89
    年7 月12日到臺中榮民總醫院眼科初診時，才被醫師診斷出
    眼疾，並非是在89年7 月12日當時發生殘廢事實；又行政院
    勞工委員會95年5 月18日勞保二字第0950025 649 號令是在
    95 年5月18日發布，而原告退保是在81年8 月17日，到臺中
    榮民總醫院眼科初診為89年7 月12日，並不適用此法令云云
    ，提起訴願，亦遭決定駁回，遂提起本件行政訴訟。
三、本件原告主張：
（一）本件爭議審定書提到原告之眼疾為先天性，並表示原告在
      81年8 月17日退保以前就已有殘廢事實，只是89年7 月12
      日到臺中榮民總醫院眼科初診時才發現患有此眼疾，並非
      在89年7 月12日當時發生殘廢事實（退保期間）。
（二）另外，爭議審定書提到當時89年7 月12日可以審定殘廢給
      付，但依臺中市政府規定雙眼視力在0.1 以下才可判定為
      輕度殘障，而且當時也並無勞工保險身分，並無法審定為
      殘廢。
（三）行政院勞工委員會95年5 月18日勞保2 字第0950025649號
      令是在95年5 月18日發布，而原告退保是在81年8 月17日
      ，到臺中榮民總醫院初診為89年7 月12日，故並不適用上
      開函令規定等語。
（四）為此，原告依據行政訴訟法第5 條第2 項規定提起本件課
      予義務訴訟，並聲明求為判決：
    1.訴願決定、爭議審定、原處分關於後開第2 項部分均撤銷
     。
    2.應命被告就原告於97年8 月26日之勞工保險殘廢給付申請
      案作成按勞工保險殘廢給付標準表第13項第7 等級440 日
      扣除已發220日，再補發220日計202,400元之行政處分。
    3.訴訟費用由被告負擔。
四、被告則以：
（一）按98年1 月1 日修正施行前之勞工保險條例第19條第1 項
      規定：「被保險人或其受益人，於保險效力開始後，停止
      前發生保險事故者，得依本條例規定，請領保險給付。」
      第28條規定：「保險人為審核保險給付或勞工保險監理委
      員會為審議爭議案件認有必要者，得向被保險人、受益人
      、投保單位、各該醫院、診所或領有執業執照之醫師、助
      產士等要求提出報告，或調閱各該醫院、診所及投保單位
      之病歷、薪資帳冊、檢查化驗紀錄或放射線診斷攝影片（
      X 光照片）及其他有關文件，被保險人、受益人、投保單
      位、各該醫院、診所及領有執業執照之醫師或助產士等均
      不得拒絕。」第53條規定：「被保險人因普通傷害或罹患
      普通疾病，經治療終止後，如身體遺存障害，適合殘廢給
      付標準表規定之項目，並經保險人自設或特約醫院診斷為
      永久殘廢者，得按其平均月投保薪資，依同表規定之殘廢
      等級及給付標準，一次請領殘廢補助費，……。被保險人
      領取普通傷病給付期滿，或其所患普通傷病經治療一年以
      上尚未痊癒，如身體遺存障害，適合殘廢給付標準規定之
      項目，並經保險人自設或特約醫院診斷為永不能復原者，
      得比照前項規定辦理。」同條例施行細則第77條規定︰「
      本條例第五十三條第一項及第五十四條第一項所稱治療終
      止，指被保險人罹患之傷病，經治療後，症狀固定，再行
      治療仍不能期待其治療效果之狀態。」又依勞工保險條例
      第53條附表即勞工保險殘廢給付標準表第13項障害項目「
      雙目視力減退至0.1 以下者」為第7 等級，給付標準440
      日。同表第18項障害項目「雙目視力減退至0.6 以下者」
      為第10等級，給付標準220 日。另依行政院勞工委員會95
      年5 月18日勞保2 字第0950025649號令略以：「……被保
      險人加保前之殘廢，自不予給付。被保險人加保前之殘廢
      ，於保險有效期間殘廢程度加重者，依殘廢給付標準表應
      核定之殘廢給付日數，應扣除加保前原已殘廢部分依殘廢
      給付標準表規定之給付日數。……」
（二）原告於97年8 月26日因雙眼視網膜層分裂症申請殘廢給付
      案，查原告於81年8 月17日退保，嗣於93年3 月2 日再加
      保。經被告將所送臺中榮民總醫院97年8 月11日出具之殘
      廢診斷書及調取相關病歷資料，送請被告特約專科醫師提
      供醫理見解︰「（一）其所患於89年7 月12日左眼0.2 、
      右眼0.2 ，93年3 月22日加保前之殘廢程度符合第18項第
      10等級。（二）97年8 月11日診斷殘廢時左眼0.1 、右眼
      0. 1，殘廢程度符合第13項第7 等級。」據此，被告核定
      原告於89年7 月12日因雙眼視網膜層分裂症初診治療，93
      年3 月2 日再加保前的殘廢程度符合勞工保險殘廢給付標
      準表第18項第10等級給付標準220 日，因屬停保期間之殘
      廢程度，此部分應不予給付；原告於97年8 月11日診斷殘
      廢時之殘廢程度符合勞工保險殘廢給付標準表第13項第7
      等級，給付標準440 日，依前揭規定，應扣除停保期間之
      殘廢程度220 日，實發220 日普通疾病殘廢給付，計202,
      400 元（平均月投保薪資27,600元，日給付額920 元，92
      0 元乘以220 等於202,400 元）。原告不服，申請審議，
      經勞工保險監理委員會審定駁回，原告不服，再提訴願亦
      經決定駁回在案。
（三）原告雖主張其89年7 月12日到臺中榮民總醫院眼科初診時
      才被醫師診斷出此眼疾，並非當時審定殘廢，依臺中市政
      府規定雙眼視力在0.1 以下才可判定為輕度殘障，又行政
      院勞工委員會95年5 月18日勞保2 字第0950025649號令是
      在95年5 月18日發布，而其退保是在81年8 月17日，到臺
      中榮民總醫院眼科初診為89年7 月12日，並不適用此法令
      云云。惟查，本案經勞工保險監理委員會審定，經其特約
      專科醫師審查，意見略以：「原告所患雙眼視網膜層分裂
      症為先天性眼疾，會進行性、逐漸視力惡化。依行政院國
      軍退除役官兵輔導委員會臺中榮民總醫院89年7 月12日之
      記錄顯示，原告當時雙眼視力皆只餘0.2 ，已屬第18項10
      等級，其於93 年3月2 日再加保前之視力應不可能比0.2
      佳，當時可審定成殘，視為第18項10等級。其97年8 月26
      日申請視力之殘廢給付，因雙眼視力皆為0.1 ，已符合第
      13項7 等級。」故本件既經被告及勞工保險監理委員會2
      位專科醫師審查，咸認原告所患於93年3 月2 日再加保前
      （即停保期間）之殘廢程度已符合勞工保險殘廢給付標準
      表第18項第10 等 級，給付標準220 日；於97年8 月11日
      診斷殘廢時之殘廢程度符合勞工保險殘廢給付標準表第13
      項第7 等級，給付標準440 日。據此，被告依前揭規定，
      扣除其再加保前原已殘廢部分220 日，核定發給220 日普
      通疾病殘廢給付，並無不合。又有關勞工保險之被保險人
      得請領殘廢給付，須以該保險事故發生在保險有效期間，
      乃依勞工保險條例第19條第1 項規定至明，故如被保險人
      加保前或停保期間之殘廢，依上開勞工保險條例規定，自
      不得請領該部分之保險給付，而行政院勞工委員會95年5
      月18日勞保2 字第0950025649號令乃就勞工保險條例相關
      規定所為之釋示，依司法院釋字287 號解釋規定，行政主
      管機關就行政法規所為之釋示，係闡明法規之原意，固應
      自法規生效之日起有其適用。另有關原告主張其於89年7
      月12日時未符合臺中市政府規定雙眼視力在0.1 以下才可
      判定輕度殘障乙節，查殘障手冊係政府依身心障礙者保護
      法，為身心障礙者規劃並推行扶助及福利措施；與勞工保
      險制度中，被保險人須盡繳費義務始能享有給付權益，具
      風險分擔及自助性質有別，其立法目的、規範對象、請領
      要件、給付內容或補助措施亦均不相同，勞工保險之被保
      險人如欲請領殘廢給付，自應依勞工保險條例及殘廢給付
      標準表之相關規定辦理，與其是否可領有身心障礙手冊無
      關等語，資為抗辯。並聲明求為判決駁回原告之訴。
五、按「被保險人或其受益人，於保險效力開始後，停止前發生
    保險事故者，得依本條例規定，請領保險給付。」「保險人
    為審核保險給付或勞工保險監理委員會為審議爭議案件認有
    必要者，得向被保險人、受益人、投保單位、各該醫院、診
    所或領有執業執照之醫師、助產士等要求提出報告，或調閱
    各該醫院、診所及投保單位之病歷、薪資帳冊、檢查化驗紀
    錄或放射線診斷攝影片（X 光照片）及其他有關文件，被保
    險人、受益人、投保單位、各該醫院、診所及領有執業執照
    之醫師或助產士等均不得拒絕。」「被保險人因普通傷害或
    罹患普通疾病，經治療終止後，如身體遺存障害，適合殘廢
    給付標準表規定之項目，並經保險人自設或特約醫院診斷為
    永久殘廢者，得按其平均月投保薪資，依同表規定之殘廢等
    級及給付標準，一次請領殘廢補助費，……被保險人領取普
    通傷病給付期滿，或其所患普通傷病經治療一年以上尚未痊
    癒，如身體遺存障害，適合殘廢給付標準規定之項目，並經
    保險人自設或特約醫院診斷為永不能復原者，得比照前項規
    定辦理。」「保險人於審核殘廢給付認為有複檢必要時，得
    另行指定醫院或醫師複檢。」98年1 月1 日修正施行前之勞
    工保險條例第19條第1 項、第28條、第53條及第56條分別定
    有明文。另「本條例第五十三條第一項及第五十四條第一項
    所稱治療終止，指被保險人罹患之傷病，經治療後，症狀固
    定，再行治療仍不能期待其治療效果之狀態。」勞工保險條
    例施行細則第77條復規定甚明。又勞工保險條例第53條附表
    即勞工保險殘廢給付標準表「視力障害」系列第13項障害項
    目「雙目視力減退至0.1 以下者」為第7 殘廢等級，按該等
    級發給440 日之殘廢給付。同表「視力障害」系列第18項障
    害項目「雙目視力減退至0.6 以下者」為第10殘廢等級，按
    該等級發給220 日之殘廢給付。次按「有關行政院勞工委員
    會對92年3 月6 日勞保2 字第0920009473號書函說明四補充
    解釋如下『……被保險人殘廢給付請求權時效之開始係以醫
    師視被保險人罹患之傷病、治療療程及障害狀況等所開具之
    殘廢診斷書記載之審定殘廢日期為準』，所稱『審定殘廢日
    期』，係以醫師視被保險人罹患之傷病、治療療程及障害狀
    況經診斷為實際殘廢之日。」「核釋勞工保險條例第53條第
    1 項所稱『身體遺存障害，適合殘廢給付標準表規定之項目
    』，係指被保險人於保險有效期間發生殘廢事故，依司法院
    釋字第609 號解釋意旨，勞工保險條例第19條第1 項規定就
    保險事故發生之原因係於何時存在未有明定，故被保險人於
    實際從事工作並依法參加勞工保險後，因加保前之傷病致保
    險有效期間身體遺存障害，符合勞工保險殘廢給付標準表規
    定之項目者，得依規定請領殘廢給付。至於被保險人加保前
    之殘廢，自不予給付。被保險人加保前之殘廢，於保險有效
    期間殘廢程度加重者，依殘廢給付標準表應核定之殘廢給付
    日數，應扣除加保前原已殘廢部分依殘廢給付標準表規定之
    給付日數。」亦經行政院勞工委員會92年4 月8 日勞保2 字
    0920019528 號 函及95年5 月18日勞保2 字0950025649號函
    分別明釋在案。上開函令係主管機關行政院勞工委員會基於
    職權，依據勞工保險條例第19條及第53條等相關規定所訂定
    具有解釋性之行政規則，為法律必要之補充，未對人民權利
    之行使增加法律所無之限制，亦未逾越母法之限度，自可加
    以適用。
六、上開事實概要欄所述之事實，除後列之爭點事項外，其餘為
    兩造所不爭執，並有原處分書、臺中榮民總醫院97年9 月15
    日中榮醫企字第0970014708號函、勞工保險殘廢給付申請書
    暨給付收據、殘廢給付受理編審清單、勞工保險殘廢診斷書
    、被告及勞工保險監理委員會特約醫師審查意見、勞工保險
    監理委員會98年1 月15日97保監審字第4178號審定書、臺中
    榮民總醫院眼科檢查紀錄、病歷紀錄等件附卷可稽，為可確
    認之事實。
七、歸納兩造之上述主張，本件之爭執重點厥為：行政院勞工委
    員會95年5 月18日勞保二字第0950025649號令於本件是否適
    用？本件被告採用專科醫師之審查意見作成判斷有無恣意濫
    用及其他違法情形？被告依此見解扣除停保期間之殘障程度
    所核發之本件殘廢給付，是否適法？茲分述如下：
（一）按勞工保險條例第53條「附表二」（即勞工保險殘廢給付
      標準表）之立法結構，係以「身體障害狀態」之程度為基
      準，來區分殘廢之等級，被保險人症狀達於何種殘廢等級
      ，被告須基於法定職權加以認定，並決定是否核發殘廢給
      付；而「被保險人殘廢等級有無加重」之審定，尚須將症
      狀前後情形加以比較，均涉及醫理專業領域，非醫理專業
      人員難以為之，是勞工保險條例第56條因而規定「保險人
      於審核殘廢給付認為有複檢必要時，得另行指定醫院或醫
      師複檢。」及勞工保險局組織條例第11條第2 項規定「被
      告得視業務需要聘用兼任醫師十二人至二十人」以實現被
      告之審核、認定職權，被告容有判斷空間。又為增加被告
      職權認定之準確性，勞工保險條例第28條規定保險人（即
      被告）為審核保險給付，得向被保險人、受益人、投保單
      位、各該醫院、診所或領有執業執照之醫師、助產士等要
      求提出報告，或調閱各該醫院、診所及投保單位之病歷、
      薪資帳冊、檢查化驗紀錄或放射線診斷攝影片（Ｘ光照片
      ）及其他有關文件，被保險人、受益人、投保單位、各該
      醫院、診所及領有執業執照之醫師或助產士等均不得拒絕
      ，故被告於審核保險給付案件時，為達「認定殘廢等級之
      目的」，除以被保險人或受益人檢附之資料、診斷書等書
      面資料予以審核外，如有必要，亦得另外徵詢專科醫師意
      見或實地派員訪查瞭解實情，以作為裁量之基礎，此即被
      告就殘廢等級之法定審核及認定職權。行政院衛生署89年
      3 月17日衛署醫字第89013119號函釋謂：「診斷書內容，
      係由醫師依病人病情或依該病人之病歷據實填載，而非依
      病人要求出具，至於該診斷書所載之病情是否符合殘障給
      付標準，係由該殘障給付主管機關逕依權責認定。」即係
      本於前揭意旨所為之解釋，因未增加法律所無之限制，依
      司法院釋字第287 號解釋意旨，應自所解釋法律之生效日
      起有其適用。由於前揭殘廢等級之認定職權，涉及專業性
      、經驗性之判斷，且基於司法、行政權分立之原則，法院
      原則上應承認行政機關就此等事項之決定有「判斷餘地」
      。而在「判斷餘地」範圍內，法院應尊重行政機關之專業
      認定，但如行政機關之判斷有恣意濫用及其他違法情事，
      亦應承認法院得例外加以審查，其可資考量之情形包括：
      1.行政機關所為之判斷，是否出於錯誤之事實認定或錯誤
      之資訊。2.行政機關之判斷，是否有違一般公認之價值判
      斷標準。3.行政機關之判斷，是否違反法定之正當程序。
      4.作成判斷之行政機關，其組織是否合法且有判斷之權限
      。5.行政機關之判斷，是否出於與事物無關之考量，亦即
      違反不當連結之禁止。6.行政機關之判斷，是否違反相關
      法治國家應遵守之原理原則，如平等原則、公益原則等。
（二）本件原告雖持臺中榮民總醫院97年8 月11日出具審定成殘
      之勞工保險殘廢診斷書，記載「雙眼視網膜層分裂症」之
      病稱向被告申請殘廢給付。惟查，本件被告將臺中榮民總
      醫院之殘廢診斷書及所調取之相關病歷資料，經送請被告
      特約專科醫師審查，其醫理見解認為：「其所患於89年7
      月12日左眼0.2 、右眼0.2 ，93年3 月22日加保前之殘廢
      程度符合第18項第10等級。97年8 月11日診斷殘廢時左眼
      0.1 、右眼0. 1，殘廢程度符合第13項第7 等級。」等語
      ，有該特約專科醫師審查意見表附卷可稽（參見原處分卷
      第5 頁）。嗣在審議程序中，勞工保險監理委員會復將相
      關卷證（含病歷）資料，再送請其特約專科醫師審查，據
      其醫理見解認為：「黃先生所患雙眼視網膜層分裂症為先
      天性眼疾，會進行性、逐漸視力惡化。依行政院國軍退除
      役官兵輔導委員會臺中榮民總醫院89年7 月12日之記錄顯
      示，黃先生當時雙眼視力皆只餘0.2 ，已屬第18項10等級
      ，其於93年3 月2 日再加保前之視力應不可能比0.2 佳，
      當時可審定成殘，視為第18項10等級。其97年8 月26日申
      請視力之殘廢給付，因雙眼視力皆為0.1 ，已符合第13項
      7 等級。」等語，有該會特約專科醫師審查意見表存卷可
      憑（參見爭議審議卷第5 頁）。茲關於勞工保險條例殘廢
      等級之認定，係被告之職權，被告為進行該涉及專業性、
      經驗性之判斷，固得徵詢專科醫師意見，然其最終決定權
      仍在被告。被告綜合上開特約專科醫師之審查意見及相關
      病歷資料，認定原告於89年7 月12日因雙眼視網膜層分裂
      症初診治療，93年3 月2 日再加保前的殘廢程度符合勞工
      保險殘廢給付標準表第18項第10等級給付標準220 日，因
      屬停保期間之殘廢程度，故不予給付；至於97年8 月11日
      診斷殘廢時之殘廢程度符合勞工保險殘廢給付標準表第13
      項第7 等級，給付標準440 日，應扣除停保期間之殘廢程
      度220 日，乃核定發給220 日普通疾病殘廢給付，參酌上
      開規定及函釋意旨，尚非無據。又本件原告在93年3 月2
      日再加保前是否即已成殘，其殘廢等級為何，及原告本次
      經審定殘廢前之再加保有效期間內，是否發生殘廢程度加
      重等情事，既經被告為專業性之判斷，且該判斷亦查無恣
      意濫用及其他違法情事，本院自應予以尊重。從而，被告
      為上開核定，即無不合。
（三）雖原告主張「行政院勞工委員會95年5 月18日勞保2 字第
      0950025649號令是在95年5 月18日發布，而原告退保是在
      81年8 月17日，到臺中榮民總醫院初診為89年7 月12日，
      故並不適用上開函令規定。」云云。然按，行政主管機關
      就行政法規所為之釋示，係闡明法規之原意，應自法規生
      效之日起有其適用，為司法院釋字第287 號解釋意旨闡釋
      明確。原告所稱勞委會95年5 月18日勞保2 字0950025649
      號函釋，係主管機關行政院勞工委員會基於職權，依據勞
      工保險條例第19條及第53條等相關規定所為之釋示，係闡
      明法規之原意，揆諸上開解釋意旨，自應於法規生效之日
      起有其適用，亦即應從勞工保險條例第19條及第53 條 生
      效之日起開始適用。是以，原告上節主張，即有所誤解，
      洵非可採。
八、綜上所述，原處分以原告於93年3 月2 日再加保前的殘廢程
    度符合勞工保險殘廢給付標準表第18項第10等級給付標準22
    0 日，因屬停保期間之殘廢程度，故此部分應不予給付；另
    97年8 月11日診斷殘廢時之殘廢程度符合勞工保險殘廢給付
    標準表第13項第7 等級，給付標準440 日，應扣除停保期間
    之殘廢程度220 日，乃核定發給220 日殘廢給付計202,400
    元，其認事用法均無違誤，爭議審定及訴願決定遞予維持，
    亦無不合，原告徒執前詞，訴請撤銷原處分、爭議審定及訴
    願決定有關扣除停保期間之殘廢程度220 日差額部分，並請
    求被告應作成再補發220 日計202,400 元之行政處分，均為
    無理由，應予駁回。
九、兩造其餘陳述於判決結果不生影響，無庸一一論列，併予敘
    明。
據上論結，本件原告之訴為無理由，爰依行政訴訟法第98條第1
項前段，判決如主文。
中    華    民    國    98    年     9    月   15     日
                  臺北高等行政法院第一庭
                         審 判 長 法  官  王立杰
                                  法  官  楊得君
                                  法  官  劉錫賢
上為正本係照原本作成。
如不服本判決，應於送達後20日內向本院提出上訴狀並表明上訴
理由，如於本判決宣示後送達前提起上訴者，應於判決送達後20
日內補提上訴理由書（須按他造人數附繕本）。
中    華    民    國    98    年     9    月   15     日
                                  書記官  陳德銘


司法院資訊處製作；財團法人民間司法改革基金會備份。
